最高法院民事判決　　　　　　　　　　　　　　　八十八年度台上字第一七二四號
　　上　訴　人　台灣糖業股份有限公司
　　法定代理人　錢秉才
　　上　訴　人　甲○○
右當事人間請求給付價金事件，兩造對於中華民國八十七年七月二十日台灣高等法院
台中分院第二審判決（八十六年度上字第二六七號），各自提起上訴，本院判決如左
：
    主  文
原判決關於駁回上訴人台灣糖業股份有限公司請求上訴人甲○○給付違約金之訴及該
訴訟費用部分廢棄，發回台灣高等法院台中分院。
上訴人甲○○之上訴駁回。
第三審訴訟費用關於駁回上訴部分，由上訴人甲○○負擔。
    理  由
本件上訴人甲○○於民國八十二年四月一日，向對造上訴人台灣糖業股份有限公司（
下稱台糖公司）購買台中市○○路○段二三○號五樓房屋（下稱系爭房屋）及其坐落
之基地與停車位（下稱系爭房地），價金新台幣（下同）六百八十八萬九千元，甲○
○已給付一百九十七萬元，尚欠四百九十一萬九千元。台糖公司已將系爭房地所有權
移轉登記予甲○○等事實，為兩造所不爭執。依兩造所訂契約書第七條第一款前段約
定：系爭房屋應於八十三年二月底完工，以取得建物使用執照、接通水電之日為實際
完工日。台糖公司應於預定完工日起十日內定期通知甲○○交屋。如逾期完工或通知
交屋，每逾一日按已付價金千分之一計付違約金。台糖公司所建系爭房屋於八十三年
三月一日取得使用執照，同月十一日接通水電，同月十五日通知交屋，有使用執照、
三鎰水電工程有限公司三鎰字十五號函、台糖公司土地開發處台中分處八十三年三
月十五日土中開規字九三○○一○○七號函影本可稽。台糖公司逾期十一日完工，應
可認定。甲○○抗辯逾期一百十日云云，超過十一日部分，為無足採。兩造對於逾期
十一日應扣除二萬一千六百七十元違約金，並無爭執，扣除後，台糖公司得請求之價
金為四百八十九萬七千三百三十元。又房屋大樓正面外飾磁磚不符、瓦斯熱水器通風
不良、地板磁磚色差、浴廁排水不良、牆壁龜裂、牆面乳膠斑駁等瑕疵減損系爭房屋
價額二十九萬六千元部分，業經第一審判決台糖公司敗訴確定。扣除後，台糖公司得
請求之價金為四百六十萬一千三百三十元。而甲○○並未將系爭房地出售，尚無差價
損失可言。況台糖公司早於八十三年三月十五日通知交屋，甲○○遲未受領，復未舉
證證明，徒謂房屋差價損失約二百萬元，可主張抵銷云云，實難憑採。上訴裁判費七
萬五千元、建築師鑑定費七萬五千元，為訴訟費用之負擔問題；委任律師之費用，非
訴訟上必要費用，不得責令相對人賠償，甲○○主張應由台糖公司賠償云云，亦屬無
據。台糖公司願給付每一住戶回饋金十七萬五千元，係附有八十四年六月七日起一個
月內辦理進住手續為條件，此觀該公司八十四年六月六日存證信函載述即明，甲○○
迄未辦理進住，自難據此請求。又甲○○遲未受領交屋，非無可歸責於己之事由，其
就已交付之自備款一百九十七萬元，按年息百分之九點七計算損失，計八十五萬九千
九百零四元，與管理費用每月三千三百五十元，自八十四年七月至八十七年六月，共
十二萬零六百元，主張與應給付之價金抵銷，無從准許。查台糖公司主張甲○○所欠
價金，若辦理貸款，應於八十四年六月十五日與其他辦理貸款者同時完成，甲○○卻
拒絕配合辦理，自應給付上開價金及自八十四年六月十六日起，按年息百分之五計算
之利息等語。按依契約書記載，上開價金中之第十期款九萬九千元，甲○○應於八十
三年一月三十一日繳納，尾款則應於受通知交屋期限內給付，甲○○於受通知後並未
辦理交屋，台糖公司請求其給付價金與遲延利息，自無不合。又台糖公司已依約通知
甲○○受領已實際完工之系爭房屋，自符債務本旨。甲○○拒絕受領系爭房屋，為受
領遲延，不得以同時履行抗辯為由，拒絕給付價金。至於台糖公司請求甲○○給付滯
納金部分，契約書第十條第一款約明買方未依約付款，逾期部分，須依應付金額每日
加計千分之一滯納金，此為懲罰性質之違約金。系爭房屋雖於八十三年三月十一日依
約實際完工，然其他週邊公共設施或應客戶要求而增加之工程，於實際完工日後仍在
施作，且台糖公司自承起訴後陸續應甲○○要求修補系爭房屋之瑕疵，本件訴訟中，
甲○○並請求減少價金而經准予扣抵如上金額，則台糖公司請求甲○○給付屬於違約
金性質之滯納金，即難謂合。因而將第一審命甲○○給付之金額超過四百六十萬一千
三百三十元及其利息部分廢棄，改判駁回台糖公司此部分之訴，並駁回甲○○其餘上
訴。
台糖公司上訴部分（違約金部分）
按當事人得約定債務人不履行債務時，應支付違約金，民法第二百五十條第一項定有
明文。準此，雙方約定之違約金債權，於約定之原因事實發生時，即已獨立存在，違
約金債權人自得請求債務人給付違約金。縱債務人對債權人有其他請求權存在，除符
合抵銷要件並經抵銷者外，尚不得因而謂違約金債權人不得請求債務人給付違約金。
本件買賣契約第十條第一款約定甲○○未依約付款者，逾期部分，須依應付金額每日
加計千分之一滯納金，此為懲罰性違約金之約定。而甲○○應於八十三年一月三十一
日給付九萬九千元，其餘尾款則於八十三年三月十五日台糖公司通知交屋期限內給付
，惟甲○○受通知後並未配合辦理交屋事宜，已屬受領遲延，且拒絕給付價金，並為
給付遲延等情，均為原審所認定。甲○○既未依約付款，約定之原因事實應已發生，
揆諸首揭說明，關於逾期部分，台糖公司是否不得依上開契約第十條第一款之約定，
請求甲○○給付滯納金（違約金），即非無疑。縱因系爭房屋有瑕疵，甲○○得請求
台糖公司減少價金，惟關於台糖公司得請求甲○○給付價金部分，台糖公司之違約金
請求權是否因而不得行使，亦值深究。原審既認定甲○○拒絕給付價金為給付遲延，
竟以系爭房屋尚有瑕疵，且經甲○○請求減少（部分）價金為由，而謂台糖公司不得
依約請求甲○○給付違約金云云，其法律見解自屬可議。台糖公司上訴論旨指摘原判
決此部分違背法令，聲明廢棄，為有理由。
甲○○上訴部分
原審以上開情詞為甲○○敗訴判決部分，經核於法洵無違誤。上訴論旨仍執陳詞，並
就原審已論斷者泛言未論斷，指摘原判決不利於己部分違背法令，聲明廢棄，為無理
由。
據上論結，本件台糖公司之上訴為有理由，甲○○之上訴為無理由，依民事訴訟法第
四百七十七條第一項、第四百七十八條第一項、第四百八十一條、第四百四十九條第
一項、第七十八條，判決如主文。
中      華      民      國    八十八    年      八      月      五      日
                              最高法院民事第五庭
                                  審判長法官  蕭  亨  國
                                        法官  吳  正  一
                                        法官  楊  隆  順
                                        法官  陳  淑  敏
                                        法官  曾  煌  圳
      右正本證明與原本無異
                                              書  記  官
中      華      民      國    八十八    年      八      月    二十三    日
                                                                      Ｚ
